【裁判字號】    90,上訴,1263
【裁判日期】    900606
【裁判案由】    偽造文書等
【裁判全文】
臺灣高等法院刑事判決                  九十年度上訴字第一二六三號
    上  訴  人  臺灣臺北地方法院檢察署檢察官
    被      告  戊○○
                甲○○
                乙○○
                丁○○
    共      同
    選任辯護人  董安丹
                顧慕堯
右上訴人，因被告等偽造文書等案件，不服臺灣台北地方法院，八十九年度訴字第六
一二號，中華民國九十年三月一日第一審判決（起訴案號：臺灣台北地方法院檢察署
八十八年度偵續字第三二七號）提起上訴，本院判決如左：
    主    文
上訴駁回。
    理    由
一、公訴意旨略以：被告戊○○係被告甲○○、乙○○、丁○○及告訴人丙○○之母
    ，而告訴人自民國七十五年間赴美留學定居至今。於七十八年四月間，被告戊○○之夫即王俊士突病逝，依法由被告戊○○及子女被告甲○○、乙○○、丁○○
    、告訴人四人共同繼承遺產，即每位繼承人應得遺產之五分之一，其等約定遺產
    不分配，家中仍由被告戊○○主其事。嗣於七十九年七、八月間，被告戊○○與
    在臺子女即被告甲○○、乙○○、丁○○竟共同意圖為自己不法之所有，由被告
    戊○○以電話向在美留學之告訴人，稱遺產不分配，仍為其等繼承人公共所有，
    但為避免逾期繳交遺產稅受罰，要求出具授權書並經當地駐外單位認證，以便辦
    理遺產繼承登記等事宜，並寄授權書樣本供參考，告訴人乃依被告戊○○所郵寄
    之授權書內容、格式出具授權書。被告戊○○接獲告訴人之授權書後，即以兼告
    訴人之代理人身分與被告甲○○、乙○○、丁○○共同偽造繼承分割協議書，除
    將遺產之「中國合成橡膠股份有限公司」股票五千股分與告訴人外（詳如附表）
    ，其餘遺產如房屋、土地、多家公司股票等由被告戊○○、甲○○、丁○○、乙○○分得，其等明知告訴人並未授權被告戊○○代理遺產分配，亦未同意該內容
    ，於同年十、十一月間，竟共同連續持上揭不實之繼承分割協議書向主管機關辦
    理登記，使財政機關、地政機關不知情之公務員陷於錯誤，將上揭資料登載於其
    職務所掌之公文書，足以生損害於機關業務管理之正確性，並將上揭告訴人應得
    之五千股票侵占入己，因認被告戊○○、甲○○、乙○○、丁○○（下稱被告四
    人）共同涉有偽造私文書、使公務員登載不實等罪嫌（侵占罪嫌部分業經告訴人
    撤回告訴，原審已諭知公訴不受理之判決）。
二、按犯罪事實應依證據認定之，無證據不得推定其犯罪事實，又不能證明被告犯罪
    者，應諭知無罪之判決，刑事訴訟法第一百五十四條第一項、第三百零一條第一
    項分別定有明文。又刑事訴訟法上所謂認定犯罪事實之證據，係指足以認定被告
    確有犯罪行為之積極證據而言（最高法院二十九年上字第三一０五號判例參照）
    。事實之認定，應憑證據，如未能發現相當證據，或證據不足以證明，自不能以
    推測或擬制之方法，為裁判基礎（最高法院四十年台上字第八六號判例參照）。
    足按認定犯罪事實，所憑之證據，雖不以直接證據為限，間接證據亦包括在內，
    然無論直接或間接證據，為其訴訟上之證明，須於通常一般之人均不致於有所懷
    疑，而得確信其為真實之程度者，始得據之為有罪之認定，倘其證明尚未達到此
    一程度，而有合理性懷疑之存在時，即無從為有罪之認定，此亦有最高法院七十
    六年台上字第四九八六號判例可資參照。又告訴人之告訴，係以使被告受刑事訴
    追為目的，是其陳述是否與事實相符，仍應調查其他證據以資審認（最高法院五
    十二年臺上字第一三００號判例意旨參照）。
三、訊據被告四人固供承於右揭時地簽署遺產分割協議書，告訴人與被告四人所分得
    之遺產詳如附表所示，並持該遺產分割協議書辦妥繼承登記、分割登記，且繳納
    遺產稅完畢等情不諱，惟堅決否認涉有偽造私文書、使公務員登載不實之犯行，
    被告戊○○辯稱：１、依遺產分割協議書之記載，係將告訴人之姓名列於被告戊○○簽署之左，復在被告戊○○簽署上載明「兼左代理人」，表明被告戊○○所
    代理之本人為告訴人，並無為告訴人署押之意涵及效力，是以被告戊○○僅係製
    作代理人之文書，而非告訴人本人之文書，無從構成偽造文書之犯行。２、依遺
    產分割協議書之記載，告訴人部分係由被告戊○○代理，且告訴人於七十九年九
    月二十日出具授權書，授權被告戊○○就分割協議或分割協議書或繼承登記之一
    切事宜全權代理，換言之，應按何比例分割、分配何物等，悉歸被告戊○○作主
    決定，無論分割內容是否有利或不利於告訴人，均屬告訴人授權被告戊○○代理
    範圍內，告訴人親具之授權書業已明載授權範圍，而告訴人迄今並未舉證證明其
    授權被告戊○○為遺產分割協議之範圍有受應繼分五分之一之限制，焉能於分割
    逾十年後，空言主張被告戊○○違背其授權範圍，而有無權代理構成偽造文書之
    犯行。３、被告戊○○確實告知告訴人分割遺產事，告訴人同意由伊全權處理，
    故寄回授權書，此可由遺產分割迄今已八年，期間或告訴人返國省親，或被告赴
    美探視告訴人，母子間亦常電話聯絡，告訴人從無任何異見等情可資證明。４、
    依遺產及贈與稅法第六條第一項、施行細則第二十二條第一項規定，在無遺囑執
    行人之場合，僅需繼承人中一人申報遺產稅即可，因之本件無特為申報遺產稅而
    由告訴人出具授權書之必要。且本件遺產稅之申報（七十八年十月七日）、繳納
    遺產稅（七十九年八月二十日）、取得證明書（七十九年九月十二日）均早於告
    訴人出具授權書（七十九年九月二十日），被告戊○○何須於遺產稅完稅後，始
    要求告訴人出具為辦理遺產稅之授權書﹖顯與事理不合。又授權書並未言及遺產
    稅之申報完納，如告訴人所指因被告戊○○表示欲納遺產稅等情為真，何以告訴
    人願出具與遺產稅毫無關係之授權書。５、告訴人所提出之越洋電話錄音紀錄，
    此乃母子間私下談話，告訴人有意取證、誘導而詰問，被告戊○○並未意識告訴
    人此舉意在取證，即不在意其間之分寸，故或有未能及時釐清者，或有未及回應
    者，或有因年代湮久而不復記憶者，更有因母子之情無意衝突而婉轉迴避者，因
    之於錄音帶內多屬告訴人自說自話，而復語帶玄機，被告戊○○之回應則斷續不
    明、語焉不詳，並未明確承認告訴人問話之內容為實在，故該電話錄音紀錄實難
    佐證告訴人之指訴。６、樣本授權書之內容並無艱澀難懂之字句，告訴人何以絲
    毫未疑，未為異議，尚且不辭舟車勞頓而為其不解其義之文件認證之理。７、被
    告戊○○既本於告訴人授權而簽訂遺產分割協議書，且該契約對本人即告訴人直
    接發生效力，故該遺產分割協議書內容並無不實，則被告戊○○持往公務機關辦
    理遺產登記事宜等行為，自無不實之事項而使公務員為登載，並不構成刑法第二
    百十四條之罪等語。而被告甲○○、乙○○、丁○○則辯稱：１、告訴人均稱有
    關授權書之書立，係由被告戊○○在電話中要求其書立，易言之，被告甲○○、
    乙○○、丁○○從未就授權事宜與告訴人有何接洽，何來被告甲○○、乙○○、
    丁○○欺矇授權書之情﹖另自證人游春長之證詞及告訴人所提出之錄音帶中可知
    ，一切繼承事宜悉遵母命而為分配，被告甲○○、乙○○、丁○○並未參與遺產
    分割相關事宜。２、本件遺產分割為被告戊○○口述，由代書事務所職員陳小姐
    所繕，此有證人游春長結證屬實，而陳小姐既為土地代書事務所職員，平日接觸
    遺產分割案件頗多，且土地代書事務所就此類案件亦備有例稿，因此陳小姐依被
    告戊○○口述分割情形，復將之轉換為條理分明之協議書，何難之有等語。
四、經查：
  １、王俊士與被告戊○○係夫妻，告訴人與被告甲○○、乙○○、丁○○為其子女
      ，王俊士於七十八年四月十二日死亡，由告訴人與被告四人共同繼承如附表所
      示之遺產；嗣於七十九年七、八月間，被告戊○○要求在美居住之告訴人出具
      授權書，告訴人即於同年九月二十日簽署授權書，載明授權被告戊○○「代為
      全權行使亡父王俊士所有遺產包括臺北縣、臺北市所有房地產及郵局、銀行、
      中央信託局存款暨投資各公司之分割協議或分割協議書或繼承登記之一切事宜
      」等文字，並經駐北美事務協調委員會駐美國辦事處認證，隨即將之寄予被告
      戊○○，被告戊○○即以本人兼任告訴人代理人之身分與被告甲○○、乙○○
      、丁○○於同年十月四日訂立繼承分割協議書，將王俊士之遺產分割如附表所
      示，並申報繳納遺產稅，且就不動產部分辦理繼承登記、分割登記完竣，此有
      授權書、繼承分割協議書、土地、建物登記謄本、遺產稅繳清證明書、繼承系
      統表（見八十七年度偵字第一一八九０號偵查卷＜下稱偵查卷第一冊＞第九至
      三十五、六十五頁；八十七年度調偵字第七一號偵查卷＜下稱偵查卷第二冊＞
      第十二頁）、臺北縣新店地政事務所八十九年五月九日八九北縣店地一字第０
      五四七一號函暨土地、建物登記謄本、繼承登記申請資料，臺北市松山地政事
      務所八十九年五月十一日北市松地一字第八九六０七一六一００號函暨土地、
      建物登記謄本（見原審卷第一冊第一二九至二００、二０七－一至二一七頁）
      、被繼承人王俊士死亡時之不動產明細表、土地、建物登記謄本，臺北縣板橋
      地政事務所八十九年六月三十日北縣板地一字第八九四三號函暨土地、建物登
      記謄本、繼承登記申請資料，財政部臺灣省北區國稅局新店稽徵所八十九年六
      月二十九日北區國稅新店審第八九００００一八二五號函暨遺產稅申報資料（
      見原審卷第二冊第二五三至二七九、三０三至三三二、三三五至三六一頁），
      並經證人游春長證述明確（見原審卷第二冊第二四三至二四六頁之訊問筆錄）
      。
  ２、告訴人親筆出具之授權書（見偵查卷第一冊第七至九頁）既載明授權戊○○「
      代為全權行使亡父王俊士所有遺產包括臺北縣、臺北市所有房地產及郵局、銀
      行、中央信託局存款暨投資各公司之分割協議或分割協議書或繼承登記之一切
      事宜」等文字，以告訴人受有高等教育之智識程度，當明確知悉其授權範圍包
      含遺產分割協議、分割協議書、繼承登記等任何與遺產分割有關之事項，而非
      僅為繳納遺產稅所用，足見被告戊○○係本於告訴人之授權，而與被告甲○○
      、乙○○、丁○○共同訂立繼承分割協議書，易言之，被告戊○○所為均在告
      訴人之授權範圍內，縱認其分割結果不利於告訴人，其內容並非不實，即與偽
      造私文書罪或使公務員登載不實罪之構成要件有間。公訴人指被告戊○○所作
      繼承分割協議書係未經告訴人授權，告訴人對繼承分割協議書不知情云云，但
      查解釋意思表示，固須探求當事人之原意，不能拘泥於契約之文字；但契約文
      字業已表示當事人真意，無須別事探求者，即不得捨契約文字而更為曲解。」
      最高法院著有十七年上字第一一一八號判例。在民事上凡文書上所表明之文字
      ，可得明確表明當事人之意思者，即無需外求而更為解釋。本案告訴人究否有
      授權被上訴人戊○○代為「繼承分割協議」及製作「繼承分割協議書」，既有
      告訴人出具之授權書為據，則捨該授權書上所記載之文字外，別無外求解釋之
      理。告訴人身受高等教育又親書此授權書內容，豈能諉為不解授權書之文字意
      涵﹖而謂未經授權，不知有繼承分割協議之事。
  ３、就本案而言，告訴人既授權被告戊○○全權代理為遺產之分割協議，則關於分
      割協議之內容，除本人可就其授予代理人之代理權作限制外，自係全委由被告
      戊○○決定其意思表示，再就繼承分割協議書之製作形式而論，戊○○僅係製
      作代理人之文書而並未製作告訴人本人之文書，自無偽造文書之犯行可言，因
      之，被告戊○○本於告訴人之授權而代理其為遺產之分割及依此分割協議之約
      定而向主管機關為不動產及股票之登記，既係經授權所作分割協議，其協議不
      僅非虛偽不實，且對告訴人發生效力，核與刑法第二百十四條使公務員登載不
      實之文書罪之構成要件有間，自難繩以該條之罪責。
  ４、至告訴人提出其與被告戊○○通話錄音帶及譯文（見偵查卷第一冊第一五六至
      一八三頁）以證明其所指被告四人擅自分割遺產之事實，惟按不能採為裁判基
      礎的證據，並不限於刑事訴訟法明文規定者，而刑事訴訟法第一百五十六條第
      二項所稱「無證據能力之證據」，亦不限於同法第一百五十六條第一項違法取
      得之被告自白、第一百五十九條證人於審判外之陳述及第一百六十條證人之個
      人意見或推測之詞等項，例如證人之證詞，若出於強暴、脅迫等不法手段取得
      ，雖刑事訴訟法未明文規定無證據能力，但法院自亦不得將之援引為證據，此
      為當然的解釋。至何等證據禁止作為裁判基礎，即所謂「證據禁止原則」或「
      證據排除法則」，乃經由學說與實務判例，闡釋憲法及刑事訴訟法之原理原則
      解釋而來，不能認以「法無規定」為由而斷然拒卻之，此亦為最高法院八十七
      年台上字第四０二五號判決所肯定。關於私人違法取得證據，在被告不知情之
      下，應不得加以採用，因若法院採用該證據為裁判基礎，無異縱容、鼓勵恣意
      侵害他人私權領域，並使法院成為「收受贓物」者，逕以國家機關即法院審判
      高權行為，侵害人民之基本權利，構成另一次基本權之侵害。是以告訴人未經
      被告戊○○之同意，擅自就彼此間之對話予以錄音存證，揆諸前揭說明，上開
      通話錄音帶及譯文並無證據能力，依刑事訴訟法第一百五十六條第二項規定，
      自不得援引此等證據作裁判依據。況核閱其對話內容，多為告訴人誘導被告戊○○回答之語，且常見告訴人未待被告戊○○完整答話即率爾打斷，憤而表示
      其個人意見，未予被告戊○○有充分解釋之機會，自不能持以認定被告四人未
      經告訴人之同意逕自分割遺產之事實。
  ５、末查本案王俊士先生去世後，其遺產稅於民國七十九年八月二十日完稅。同年
      九月二十日告訴人在國外即出具經我國駐外單位認證之「授權書」授權其母即
      被告戊○○「全權代理」協議分割、簽訂分割協議書及辦理繼承登記，同年十
      月四日即簽署「繼承分割協議書」，此有卷內授權書可據，告訴人亦不否認該
      授權書之真正。則告訴人既出具「授權書」授權被告戊○○全權代理並未表明
      應按應繼分分割，甚為明灼。被告甲○○、丁○○、乙○○對其母戊○○之代
      理告訴人分割，自難有何異言，被告甲○○等並均稱以母意為己意，尊重母親
      戊○○析產決定，而遺產之合意分割，未必盡須按應繼分比例分析，而本案中
      各繼承人之分配，無一按應繼分比例分配，非獨告訴人未按其應繼分比例分配
      而已，被告戊○○稱其係按本身安養及各子女侍親情狀，對家庭貢獻，個人未
      來發展等因素加以斟酌而分配，被告甲○○、丁○○、乙○○等人身為子女當
      無置喙之餘地，且依卷由繼承分割協議書之記載以觀，被告甲○○等三人並無
      冒用告訴人之名簽署，而被告戊○○確已獲得告訴人之授權，則其以兼告訴人
      之代理人身分與被告甲○○等三人訂立分割協議書，進而辦理繼承登記、分割
      登記，其內容並非不實，並無使財政機關、地政機關人員登載不實之情事，即
      與偽造私文書或使公務員登載不實罪之構成要件有間，此外，復查無其他證據
      足資證明被告等四人涉有何偽造文書等犯行，揆諸前揭判例意旨，既不能證明
      被告等四人犯罪，自應為被告等四人無罪之判決。
五、原審經詳為調查，基此見解，以不能證明被告等四人犯罪，因而諭知無罪之判決
    ，經核於法並無違誤，公訴人上訴意旨仍執陳詞以被告戊○○原以電話通知告訴
    人表明遺產部分不動仍屬公同共同，告訴人信此約定而出具授權書，戊○○竟持
    以辦理遺產分配協議並為分割登記，乃屬虛偽不實，據以指摘原判決諭知無罪為
    不當，難認有理由，應予駁回。
據上論斷，應依刑事訴訟法第三百六十八條，判決如主文。
本案經檢察官鄭龍照到庭執行職務。
中    華    民    國      九十    年      六        月        六        日
                            臺灣高等法院刑事第十庭
                                審判長法  官  溫  耀  源
                                      法  官  林  銓  正
                                      法  官  黃  金  富
右正本證明與原本無異。
檢察官如不服本判決應於收受送達後十日內向本院提出上訴書狀，其未敘述上訴之理
由者並得於提起上訴後十日內向本院補提理由書（均須按他造當事人之人數附繕本）
。
                                      書記官  江  采  廷
中    華    民    國      九十    年      六        月        八        日


司法院資訊處製作；財團法人民間司法改革基金會備份。
